臺灣桃園地方法院民事判決　九十二年度訴字第六二三號
　　原　　　告　己○○
　　訴訟代理人　陳德義律師
　　複　代理人　甲○○
　　被　　　告　丙○○
　　　　　　　　丁○○
　　　　　　　　乙○○
　　　　　　　　戊○○
　　訴訟代理人　鄭泳子
右當事人間請求分割共有物事件，經本院於中華民國九十三年七月二十八日言詞辯論
終結，判決如左：
    主      文
兩造共有坐落桃園縣蘆竹鄉○○段七四五地號，面積０點０一一五二八公頃、同段七
四六地號，面積０點０一一九七八公頃土地應予變賣，所得價金按附表一分割前之應
有部分所示之比例分配。
原告其餘之訴駁回。
訴訟費用由兩造各按附表一分割前之應有部分所示比例負擔。
    事      實
甲、原告方面：
一、聲明：
（一）被告應就其被繼承人鄭劉寶所有坐落桃園縣蘆竹鄉○○段七四五、七四六地號
      土地及坐落同段七四五地號土地上之建物（即同段四五四建號，門牌號碼桃園
      縣蘆竹鄉○○路二一八號，地面層面積八十七平方公尺，附屬建物四十四平方
      公尺）應有部分各六分之一，辦理繼承登記。
（二）兩造共有坐落桃園縣蘆竹鄉○○段七四五地號，面積０點０一一五二八公頃土
      地應予分割，分割方法為如附圖第一方案所示：
      編號７部分，面積０點００五七０四公頃，分歸原告所有；
      編號２部分，面積０點００五八二四公頃，分歸被告丙○○、丁○○、戊○○
      、乙○○各按如附表一所載分割後之應有部分維持共有。
（三）兩造共有同段七四六地號，面積０點０一一九七八公頃土地應予分割，分割方
      法為如附圖第一方案所示：
      編號８部分，面積０點００六０四九公頃，分歸原告所有；
      編號３部分，面積０點００五九二九公頃，分歸被告丙○○、丁○○、戊○○
      、乙○○各按如附表一所載分割後之應有部分維持共有。
（四）兩造共有坐落同段七四五等地號土地上之建物應予分割，分割方法為如附圖第
      一方案所示：
      編號６、７、８、９部分，一層（面積一百三十四點七三平方公尺）、二層（
      面積六十八點五０平方公尺）、三層（面積四十一點四一平方公尺）及四層（
      面積十九點二八平方公尺），面積合計二百六十三點九二平方公尺，分歸原告
      所有；
      編號１、２、３、４、５部分，一層（面積一百三十八點二三平方公尺）、二
      層（面積六十九點０七平方公尺）、三層（面積四十一點七六平方公尺）及四
      層（面積十九點四四平方公尺），面積合計二百六十八點五０平方公尺，分歸
      被告丙○○、丁○○、戊○○、乙○○各按如附表一所載分割後之應有部分維
      持共有。
（五）訴訟費用由被告負擔。
二、陳述：
（一）緣坐落桃園縣蘆竹鄉○○段七四五地號，面積一百一十五點二八平方公尺土地
      、其上建物（即桃園縣蘆竹鄉○○段四五四建號，門牌號碼桃園縣蘆竹鄉○○
      路二一八號）及其附屬建物，暨同段七四六地號，面積一百一十九點七八平方
      公尺土地（下稱系爭土地及建物），係原告與被告丙○○、丁○○、戊○○及
      被告之被繼承人鄭劉寶所共有，各共有人應有部分如附表二所示。
（二）系爭土地及建物之共有人即訴外人鄭劉寶業於民國九十年十一月廿四日死亡，
      被告為其繼承人，迄未辦理繼承登記，爰請求被告丙○○、丁○○、戊○○及
      乙○○應就訴外人鄭劉寶所有系爭土地及建物應有部分各六分之一辦理繼承登
      記。又系爭土地及建物並無不能分割之特約，亦無因物之使用目的不能分割之
      情形，惟兩造無法協議分割，為求便利及避免造成畸零地，爰依民法第八百二
      十三條、第八百二十四條第二項之規定，請求裁判以聲明所示分割方法原物分
      割系爭土地及建物。
三、對被告抗辯之陳述：
（一）兩造間並無分管契約，亦未分產，系爭土地及建物全由被告丙○○占有，原告
      否認被告丙○○提出租金、僱工、用料、估價單等單據之真正，縱使僱工、用
      料、估價單等單據為真，亦僅係翻修系爭建物而非新建，系爭建物為兩造所共
      有。
（二）若依被告主張之分割方法分割系爭土地及建物，系爭土地及建物將全部分配予
      共有人之一人或數人，對其餘共有人全不予以分配，僅以金錢補償，故依被告
      之分割方法顯不適當，原告不同意之。再就系爭土地之地理位置觀之，系爭七
      四五地號土地面臨桃園縣蘆竹鄉○○路○○路係南崁地區○○街道，亦為商業
      區所在，系爭七四六地號土地則面臨一無路名、不規則之小路，且係死巷，路
      旁並有一大排水溝，故從經濟效用及全體共有人之利益等觀之，自應以原告之
      分割方法為適當。
四、證據：提出系爭土地及建物登記謄本影本三份、戶籍謄本四份、桃園縣政府稅捐
    稽徵處桃園總處房屋稅籍證明書影本一紙為證。
乙、被告丙○○方面：
一、聲明：
（一）原告之訴駁回。
（二）訴訟費用由原告負擔。
二、陳述：被告丙○○同意分割後仍與被告丁○○、戊○○維持分別共有及與被告丁○○、戊○○、乙○○維持公同共有關係，然不贊同第一方案，因為兩造曾有口
    頭分管協議，且系爭建物如附圖第二方案所示一層前段（即面臨南崁路之部分）
    、二層、三層及四層之建物為被告所有，一層後段之建物則為原告所有，故系爭
    土地及建物之分割方法應如附圖一第二方案所示，並由被告分得前段面臨南崁路
    之部分。
三、證據：提出租金、支票各一紙、僱工、用料、估價單等單據一份、桃園縣稅捐稽
    徵處營業稅納稅通知書、房屋稅繳納通知書、水費收據各一紙、分鬮書一份（以
    上均為影本）、桃園縣蘆竹鄉○○段四五四建號建築改良物登記簿，並聲請訊問
    證人林黃銀英為證。
丙、被告丁○○、戊○○、乙○○方面：
一、聲明：
（一）原告之訴駁回。
（二）訴訟費用由原告負擔。
二、陳述：
（一）訴外人鄭劉寶所有系爭土地及建物應有部分各六分之一，被告四人業已依規定
      辦理繼承登記。
（二）被告丁○○、戊○○同意分割後與被告丙○○維持分別共有關係，被告丁○○
      、戊○○、乙○○同意分割後仍與被告丙○○維持公同共有關係，惟原告主張
      之分割分法違反兩造對於系爭土地及建物之分區居住、使用，且破壞系爭建物
      ，嚴重影響系爭土地及建物之正常使用與價值，故不贊同依附圖第一方案方割
      ，應依附圖第二方案分割，並由被告分得前段面臨南崁路之部分。
三、證據：無。
丁、本院依職權勘驗現場並囑託桃園縣蘆竹地政事務所繪製現場複丈成果圖。
    理      由
一、本件原告起訴主張：坐落桃園縣蘆竹鄉○○段七四五地號，面積一百一十五點二
    八平方公尺土地、其上建物（即桃園縣蘆竹鄉○○段四五四建號，門牌號碼桃園
    縣蘆竹鄉○○路二一八號）及其附屬建物，暨同段七四六地號，面積一百一十九
    點七八平方公尺土地，係原告與被告丙○○、丁○○、戊○○及被告之被繼承人
    鄭劉寶所共有，各共有人應有部分如附表二所示。系爭土地及建物之共有人即訴
    外人鄭劉寶業於九十年十一月廿四日死亡，被告為其繼承人，迄未辦理繼承登記
    ，爰請求被告丙○○、丁○○、戊○○及乙○○應就訴外人鄭劉寶所有系爭土地
    及建物應有部分各六分之一辦理繼承登記。又系爭土地及建物並無不能分割之特
    約，亦無因物之使用目的不能分割之情形，惟兩造無法協議分割，為求便利及避
    免造成畸零地，爰依民法第八百二十三條、第八百二十四條第二項之規定，請求
    裁判以聲明所示分割方法原物分割系爭土地及建物。
二、被告則以：渠等同意分割後被告間仍維持分別共有及公同共有之關係，然不贊同
    第一方案，因兩造曾有口頭分管協議，且系爭建物如附圖第二方案所示一層前段
    （即面臨南崁路之部分）、二層、三層及四層之建物為被告所有，一層後段之建
    物則為原告所有，故系爭土地及建物之分割方法應如附圖第二方案所示，並由被
    告分得前段面臨南崁路之部分，如依照原告所主張之分割方法，違反兩造對於系
    爭土地及建物之分區居住、使用，且破壞系爭建物之正常使用與價值等情抗辯。
三、經查：坐落桃園縣蘆竹鄉○○段七四五地號，面積一百一十五點二八平方公尺土
    地、其上建物（即桃園縣蘆竹鄉○○段四五四建號，門牌號碼桃園縣蘆竹鄉○○
    路二一八號）及其附屬建物，暨同段七四六地號，面積一百一十九點七八平方公
    尺土地，原係原告與被告丙○○、丁○○、戊○○及被告之被繼承人鄭劉寶所共
    有，各共有人應有部分如附表二所示。嗣後系爭土地及建物之共有人即訴外人鄭
    劉寶於九十年十一月廿四日死亡，被告為其繼承人，雖於原告起訴時迄未辦理繼
    承登記，惟於本件訴訟程序進行中九十一年十二月三十日，被告已辦妥繼承自訴
    外人鄭劉寶之應有部分，且登記為公同共有，此有系爭土地、建物登記謄本各一
    份為證，核屬相符，故原告請求被告應就其被繼承人鄭劉寶所有坐落桃園縣蘆竹
    鄉○○段七四五、七四六地號土地及坐落同段七四五地號土地上之建物（即同段
    四五四建號，門牌號碼桃園縣蘆竹鄉○○路二一八號，地面層面積八十七平方公
    尺，附屬建物四十四平方公尺）應有部分各六分之一，辦理繼承登記，即屬無據
    ，尚難准許。
四、按「按分割共有物既對於物之權利有所變動，即屬處分行為之一種，凡因繼承於
    登記前已取得不動產物權者，其取得雖受法律之保護，不以其未經繼承登記而否
    認其權利，但繼承人如欲分割其因繼承而取得公同共有之遺產，因屬於處分行為
    ，依民法第七百五十九條規定，自非先經繼承登記，不得為之（最高法院六十八
    年度第十三次民事庭庭推總會議決議（二）參照）。不動產物權，依法律行為而
    取得設定、喪失及變更，非經登記，不生效力，民法第七百五十八條規定甚明，
    分割共有物乃由共有變為單獨所有之處分行為，因共有物屬違章建物依法不能登
    記，苟准其分割，亦無從完成登記手續取得物權係屬法律上性質不能分割，故不
    得請求分割。本件原告起訴請求就兩造間共有之系爭土地及建物裁判分割，經查
    系爭土地部分，兩造間既無不能分割之協議，原告依法請求裁判分割即屬有據。
    惟就系爭建物部分，依據原告所提出之桃園縣蘆竹鄉○○段四五四建號謄本所載
    ，該建物係坐落桃園縣蘆竹鄉○○段七四五地號土地，主要建材為：土造，層數
    為一層，總面積八十七平方公尺，惟原告請求分割之本件建物坐落位置為桃園縣
    蘆竹鄉○○段七四五、七四六地號二筆土地，並有部分占用七四０、七四七、七
    一八三地號土地，此有桃園縣蘆竹地政事務所土地複丈成果圖一紙可參，系爭建
    物之主要建材則為：木造、鋼架造、磚造，層數為四層，總面積為五三二點四二
    平方公尺，顯然於建物登記謄本上所載之建物坐落地號、結構體、建材、面積、
    層數等全然不同，二者應非屬同一建物。且被告丙○○曾到庭陳述：「一樓後段
    的房子，是我叔叔蓋的。以外的房子，都是由我蓋的。我蓋的部分，第二方案中
    一到四都是我們蓋的。」（參見九十二年十月六日言詞辯論筆錄），核與證人林
    黃銀英證述：「（問：是否於七十二年間，有建築過本件系爭房屋？）答：我有
    對系爭房屋加蓋過，但是我忘記是蓋幾樓，因為我只有去過幾天，大多數是由我
    先生蓋的。」（參見本院九十二年十一月五日言詞辯論筆錄），足證系爭建物確
    曾重建無誤，則系爭建物依法並未辦妥保存登記，自屬違章建築，揆諸前揭說明
    ，原告自不得請求分割系爭建物。故原告訴請裁判分割建物部分，於法無據，難
    以准許。
五、繼按我國民法關於分割共有物之效力，係採移轉主義，即各共有人因分割而成為
    單獨所有人，係由於彼此相互移轉，讓與部分權利所致。此觀民法第八百二十五
    條之規定旨趣自明。因此數筆共有之土地，得予合併分割者，必以該數筆共有土
    地之共有人及其應有部分均相同，且得全體共有人之同意為必要。本件系爭七四
    五、七四六二筆土地之共有人及應有部分均相同，且地界相連，使用分區、使用
    性質均屬相同，兩造既同意將系爭二筆土地合併分割，自應准許。又分割共有物
    之訴，應由法院斟酌當事人之聲明、共有物之使用現況、共有物之性質、經濟效
    用及全體共有人之利益等事項，依職權為適當之分配。又按「分割共有物係以消
    滅共有關係為目的，故法院於裁判分割共有土地時，除因該土地內部分土地之使
    用目的不能分割（如共同使用之道路）或部分共有人明示仍願維持共有關係等情
    形外，應將土地分配與各共有人單獨所有，不得創設新的共有關係。」最高法院
    八十八年度台上字第一八０一號民事判決著有明文。本件被告間既同意維持分別
    共有及公同共有之關係，揆諸前揭說明，於法無違，自應准許。又各共有人得隨
    時請求分割共有物，裁判分割之方法，有原物分割與變價分割兩種分割方式，固
    為民法第八百二十三條第一項前段、同法第八百二十四條第二項所明文規定。惟
    民法第八百二十三條第一項但書亦規定，因物之使用目的不能分割或契約訂有不
    分割之期限者，不在此限。其立法意旨即在於增進共有物之經濟效用，並避免不
    必要之紛爭。又分割共有物究以原物分割或變價分割為適當？法院應斟酌各共有
    人之利害關係、共有物之性質及價值、使用情形、經濟效用及全體共有人之利益
    等情形而為適當之決定，不受共有人所主張之分割方法所拘束（最高法院八十八
    年度臺上字第一七六八號、第一二一０號及第一一九一號判決意旨參照）。經查
    ，兩造間所共有之系爭七四五、七四六地號二筆土地地目為建地，地理位置則如
    附圖所示，而系爭二地號土地之寬度經測量結果為四米九，屬狹長型土地，如以
    原物分割方法將系爭土地以左右對半之方式分割，並由原告取得如附圖所示編號
    （２）、（３）部分，由被告維持分別共有及公同共有之狀態取得附圖所示編號
    （７）（８）部分，即系爭土地之寬度將僅餘二點四五米，對於土地嗣後之利用
    價值將大為減低，自不符合經濟效益，是本院認原告主張依照附圖所示第一方案
    為分割方法尚不足採。又被告雖主張應依照附圖所示第二方案即前後對半之方式
    為分割方法，惟查附圖之第二方案中並未分割出被告丁○○、丙○○、戊○○、
    乙○○公同共有之部分，且如以前後對半之方式為方割方法，因系爭土地共有人
    之分割後應有部分分別為如附表一所示，則縱使依照原告，被告丙○○、丁○○
    、戊○○依分別共有九分之二比例維持共有，以及被告丙○○、丁○○、戊○○
    、乙○○維持公同共有三分之一，則系爭七四五、七四六二筆地號土地仍應分割
    為三等分，則以系爭土地相鄰之二地號土地均為他人所有，其上現已興建房屋等
    情，分割後勢將有一部分土地形成袋地，無法出入，又以系爭土地之寬度而言，
    顯然無法由兩造共有方式分割出道路通行，是本院審酌各共有人之利害關係、共
    有物之性質為建地，其將來可能之使用狀況亦為興建建物，為全體共有人之利益
    考量，認系爭七四五、七四六二筆地號土地應以變價分割為當，本件原告依民法
    第八百二十三條第一項、第八百二十四條第二項之規定，起訴請求裁判分割兩造
    共有之系爭七四五、七四六二筆土地，為有理由，應予准許，並諭知如主文第一
    項所示之分割方法，原告其餘請求，於法無據，應予駁回。
六、末按，因共有物分割、經界或其他性質上類似之事件涉訟，由敗訴當事人負擔訴
    訟費用顯失公平者，法院得酌量情形，命勝訴之當事人負擔其一部。民事訴訟法
    第八時條之一定有明文。查系爭土地雖因兩造無法達成分割協議，原告因而提起
    訴訟，但本件訴訟進行中所生費用，逾越其應有部分者，非為伸張或防衛其權利
    所必要，且兩造均因系爭土地之分割而互蒙其利，故依上開規定，本院認此部分
    訴訟費用應由兩造按如附表所示之應有部分比例負擔始為公平，併予敘明。
七、據上論結，本件原告之訴為一部有理由，一部無理由，依民事訴訟法第七十九條
    、第八十條之一、第八十一條第一款，判決如主文。
中　　　華　　　民　　　國　　九十三　　年　  　八  　　月　　二十五  　日
                                      臺灣桃園地方法院民事第一庭
~B法　　　官　陳清怡
右為正本係照原本作成。
如對本判決上訴，須於判決送達後廿日內向本院提出上訴狀。
中　　　華　　　民　　　國　　九十三　　年　　  六  　　月  　　四　  　日
~B法院書記官　黃楓茹
~F0
~T40
 附表一：系爭土地
┌──────┬────────┬────────┬───┐
│共有人      │分割前之應有部分│分割後之應有部分│      │
├──────┼────────┼────────┼───┤
│己○○      │二分之一        │一分之一        │      │
├──────┼────────┼────────┼───┤
│丙○○      │十八分之二      │九分之二        │      │
├──────┼────────┼────────┼───┤
│丁○○      │十八分之二      │九分之二        │      │
├──────┼────────┼────────┼───┤
│戊○○      │十八分之二      │九分之二        │      │
│            │                │                │      │
├──────┼────────┼────────┼───┤
│丙○○、鄭香│六分之一        │三分之一（公同  │      │
│芽、戊○○、│                │共有）          │      │
│乙○○（訴外│                │                │      │
│人鄭劉寶之繼│                │                │      │
│承人）      │                │                │      │
└──────┴────────┴────────┴───┘
~F0
~T40
附表二：系爭土地及建物原共有人及其應有部分
┌──────┬──────────┐
│共有人      │應有部分            │
├──────┼──────────┤
│己○○      │二分之一            │
│（即原告）  │                    │
├──────┼──────────┤
│丙○○      │十八分之二          │
├──────┼──────────┤
│丁○○      │十八分之二          │
├──────┼──────────┤
│戊○○      │十八分之二          │
├──────┼──────────┤
│訴外人      │六分之一            │
│鄭劉寶      │                    │
│            │                    │
└──────┴──────────┘
